【裁判字號】    92,上易,224
【裁判日期】    920331
【裁判案由】    重利
【裁判全文】
臺灣高等法院高雄分院刑事判決                    九十二年度上易字第二二四號
    上  訴  人  台灣屏東甲方法院檢察署檢察官
    被      告  丁○○
    選任辯護人  葉武侯  律師
右上訴人因被告重利案件，不服臺灣屏東甲方法院九十一年度易字第四七五號中華民
國九十一年十月十五日第一審判決（起訴案號：臺灣屏東甲方法院檢察署九十一年度
偵字第五一四一號），提起上訴，本院判決如左：
      主  文
上訴駁回。
      理  由
一、公訴意旨略以：被告丁○○基於重利之概括犯意，自民國八十六年起，連續在下
    列時間、甲點，乘乙○○、丙○○、張玉茹等三人急需金錢週轉之急迫情況，分
    為如下列所述之重利行為：(一)於八十六年間，在屏東縣內埔鄉○○村○○路十五
    號之乙○○所經營之花店處，陸陸續續共借給丙○○新台幣三十六萬元之借款，
    約定每月給付之利息金額為五萬元 (即約月利率十三分許)，直至八十九年七、
    八月間，因丙○○已無餘力繳付後，始未再繳付該每月五萬元之重利，並於九十
    年六月間，丁○○同意丙○○利息部分不用再繳付，但本金部分則仍需按月清償
    二萬元。(二)八十七年五月二十日，在前揭處所，名義上借給乙○○十五萬元，但
    實際上已先預扣一個月之利息金額，即實際僅交付十三萬八千元之現金給乙○○
    ，約定乙○○每月應給付之利息金額為一萬二千元 (即月利率約八分許)，嗣因
    乙○○至八十七年十一月後，已無餘力再繳付該每月一萬二千元之利息，丁○○
    乃於八十八年二月二十一日向乙○○表示，其向林敏妹所標得之十六萬三千元之
    互助會死會會款，要由乙○○代繳，故乙○○為清償該本息共十七萬四千元之債
    務，除簽發十紙面額各為二萬元之本票交予丁○○收執外，並另簽發一紙金額一
    萬一千元之收據給丁○○，惟因乙○○一直未代丁○○繳納前揭死會會款，故乙○○於八十八年三月二十五日標得參加鍾國綸之互助會會款十六萬元後，為清償
    債務，即由丁○○於同月三十一日，會同李富年至乙○○所經營之花店處，拿二
    萬元給乙○○，其餘十四萬元部分，則由丁○○逕為取走，另丁○○就自己參加
    利廖梅珍互助會所標得之十八萬二千七百元會款，除拿三萬元現金給乙○○外，
    另十五萬二千七百元之死會會款亦要由乙○○繳付，而乙○○就參加鍾國綸互助
    會之每月一萬三千元死會部分，已繳付十期會款，就利廖梅珍發起之每月一萬元
    之死會部分，已代丁○○繳付七期會款。(三)八十九年六月間，在同鄉人和村之張
    玉茹所經營之小吃店處，借款二十萬元給張玉茹，約定利息為每月一萬元（即月
    利率為五分），起初，均由張玉茹按月給付該借款利息，後因丁○○有參加張玉
    茹二萬元之互助會二會，張玉茹就丁○○尚存一會活會部分，每月代丁○○繳付
    一萬元之會款，以折抵借款利息。因認被告丁○○涉犯刑法第三百四十四條之重
    利罪嫌等語。
二、公訴人認被告丁○○涉犯被訴重利罪嫌，係以告訴人乙○○、丙○○、被害人張
    玉茹之指訴，證人利廖梅珍、劉紹英、鄭月英、鍾國振之證詞，及卷附之本票三
    十四紙、互助會會單三張、佳佳冷凍餐廚設備出貨單、華南商業銀行匯款回條聯
    等情為據。然訊據被告丁○○否認有何被訴重利犯行，辯稱：我借錢給乙○○、
    丙○○及張玉茹，都只拿三分利，又扣案之本票並非如乙○○及丙○○所指係向
    我借款及繳息之憑證，實情如下：
  (一)乙○○部分：
  (1)八十七年五月二十一日，乙○○向我借十五萬元，並簽發面額十五萬元本票一紙
    ，雙方約定每月利率三分，即每月利息四千五百元，至八十八年二月二十日，乙○○積欠我本金及九個月利息總數約近二十萬元，因我於八十八年二月二十日標
    得案外人林敏妹所召集每月二萬元之互助會款十六萬三千元，尚有十位活會會員
    ，因此以後十個月，須按月繳付二萬元會款，共計二十萬元。乙○○與我協商後
    ，同意代繳此一死會會款，以抵償前積欠本金及利息，乙○○並於八十八年二月
    二十一日簽發面額二萬元本票十張給我，且取回原先所開立之十五萬元本票，後
    乙○○又改變主意，表示不願代付上開死會會款，但願向案外人鍾國綸標取會款
    清償債務，八十八年三月二十日，乙○○果於鍾國綸所召集之民間互助會得標，
    八十八年三月二十五日，鍾國綸與李富年將乙○○所標得之十六萬元送至乙○○
    處，剛好我在場，乙○○除自行留下二萬元外，另外十四萬元則交付予我，我就
    將七張乙○○先前所開立之面額二萬元本票還他，剩餘三張在我手中，九十年八
    月十日已遭警方扣案。
  (2)警方另外扣案五張一萬三千元本票，與乙○○向我所借貸之十五萬元間，亦無關
    聯，此五張本票實為乙○○參加鍾國綸所召集之一萬元互助會二會，我以我自己
    及我女兒名義亦參加二會，起會後乙○○表示不願負擔過重，乃將其中一會轉讓
    給我，八十八年三月二十日，乙○○得標，故必須簽發本票交付其他活會會員收
    執，因我參加三會，且均為活會，因此取得乙○○所簽發一萬三千元本票三紙。
    數月後，乙○○拒繳會款，鍾國綸認為我與乙○○較熟識，故要求我代為收取會
    款，且交付二張一萬三千元本票給我，並從我手中換走另二名死會會員所簽發之
    本票。
  (3)八十八年六月十日，案外人利廖梅珍召集每會一萬元互助會，共三十三會，我參
    加二會，八十九年四月間，乙○○向我表示想作生意，需款週轉，要求我將其中
    一會借給他標，因此我於八十九年四月十日將互助會標下，金額為二十七萬二千
    二百元，扣除我自八十八年六月十日至八十九年三月十日所繳之十期會款共十萬
    元，其餘十七萬二千二百元均由乙○○取走，因尚有二十一位活會會員，乙○○
    並簽發二十一張一萬元本票由我轉交利廖梅珍。後乙○○每次二千、三千元陸陸
    續續繳付，累積至一萬元，即取回一張本票，約繳付八萬元乙○○又拒絕繳納，
    因該會是以我名義跟會，乙○○所欠餘款由我代為付清後，利廖梅珍始將乙○○
    所簽發之其餘十三張本票交給我，而該十三張本票同遭警方扣案，但此十三張本
    票與乙○○向我借貸之十五萬元亦不相關。
  (二)丙○○部分：
  (1)丙○○曾分二次向我借款，一次十六萬元，一次二十萬元，利息均約定每月三分
    利，但丙○○僅繳數月利息即未再繳付，至八十九年間，我因此要求丙○○簽發
    二十萬及十六萬元本票作為借款憑證。
  (2)至於警方扣案丙○○所簽發之二十五萬元本票，是我參加丙○○於八十八年十一
    月二十五日召集每會二萬元之互助會，會員共十六人，我以我自己及我乾女兒曾
    伊玲名義參加二會。八十九年八月二十五日，互助會進行至第十會，我以六千元
    得標，丙○○本應付我會款共二十五萬元，即死會會款十八萬元，活會會員扣除
    曾伊玲部分，尚有五位，每人應繳一萬四千元，共七萬元，故此張二十五萬元本
    票並非丙○○向我借款之憑據，丙○○於八十九年八月十日警訊時供稱，上開二
    十五萬元本票是向我借款所簽發，顯非實情。
  (三)張玉茹部分：
    張玉茹於九十年三月五日向我借款十萬元，並由其夫林壽松簽發十萬元本票，雙
    方約定利息三分，但張玉茹僅支付三個月利息即未再支付，另於八十九年八月二
    十日，我參加張玉茹以其先生林壽松名義召集之互助會二個，每會二萬元，至第
    四會時，張玉茹要求我將該會讓給他，得標後，因我先前已先繳三次二萬元會款
    ，所以張玉茹將六萬元還我，之後死會會款則由張玉茹自行按月繳納，另一活會
    ，我到最後一會才標到，結算後，張玉茹應給付我會款共二十萬元，但至今未清
    償。
三、按犯罪事實應依證據認定之，無證據不得推定其犯罪事實。不能證明被告犯罪者
    ，應為無罪之諭知。刑事訴訟法第一百五十四條、第三百零一條第一項分別定有
    明文。又按告訴人之告訴，係以使被告受刑事訴追為目的，是其陳述是否與事實
    相符，仍應調查其他證據以資審認。再按認定犯罪事實所憑之證據，雖不以直接
    證據為限，間接證據亦包括在內；然而無論直接或間接證據，其為訴訟上之證明
    ，須於通常一般之人均不致有所懷疑，而得確信其為真實之程度者，始得據為有
    罪之認定（最高法院五十二年台上字第一三○○號、七十六年台上字第四九八六
    號判例意旨足參）。
四、經查：
  (一)本件告訴人乙○○、丙○○及被害人張玉茹所指被告丁○○向渠等收取與原本顯
    不相當之重利（月息各約八分、十三分、五分）一節，業據被告否認如前，又告
    訴人乙○○亦陳明「被告收取利息時並無其他人目睹」，另告訴人丙○○、被害
    人張玉茹未提出足以認定此項重利事實之證據以供調查。
  (二)扣案由告訴人乙○○簽發之面額二萬元本票三張、一萬三千元本票五張、一萬元
    本票十三張部分：
  (1)二萬元本票部分，係告訴人乙○○為代替被告丁○○繳交會款予會首林敏妹所簽
    發，且原先共簽發十張，另外七張被告丁○○已返還予乙○○，此節為被告丁○○及告訴人乙○○所不爭執，核與證人利廖梅珍於偵查、原審所證：「乙○○事
    後有代丁○○繳納互助會款，每次繳三千、二千，陸續繳一萬元後，丁○○就會
    拿一張一萬元本票，託我轉給乙○○，我就會將乙○○開給丁○○之本票還給乙○○；乙○○從八十九年四月間繳至八十九年七月間，共繳七、八萬元，我共還
    她七、八張本票」情節大致相符（見偵卷第四七頁，原審卷第八五頁），顯見此
    等本票尚難作為認定被告重利犯行之憑據。雖告訴人乙○○曾指「係為償還十五
    萬元借款及二個月份利息二萬四千元，合計為十七萬四千元，除簽發十張二萬元
    本票外，另因丁○○取得林敏妹互助會款為十六萬三千元，因此又簽寫一紙欠一
    萬一千元收據交由丁○○收執」云云，然被告丁○○要求乙○○簽發之本票為面
    額二萬元十張，顯見被告丁○○要求乙○○應付二十萬元，並非乙○○所指應付
    十七萬四千元，且既已有十張本票為憑，何需另簽寫收據，又倘真另有收據，被
    告丁○○於委任李欽富前往乙○○處討債時，理當與上開三張二萬元本票一併交
    由原審被告李欽富處理，然由扣案之證物中並未有收據，足認告訴人乙○○此部
    份所指，尚難憑信。
  (2)一萬三千元本票部分，被告丁○○與告訴人乙○○均不爭執此部分本票為乙○○
    標取案外人鍾國綸之互助會後，為繳納死會會款所開具，是被告丁○○持有該本
    票，應係基於同為互助會會員且為活會之關係，與被告丁○○有無重利犯行，不
    具關聯性。
  (3)一萬元本票部分，觀諸此等本票發票日期均屬八十九年四月十日（見偵卷第二八
    頁），核與被告丁○○所辯係因互助會而取得，應可採信。雖告訴人乙○○指稱
    「係丁○○標取利廖梅珍之互助會款十八萬二千七百元後，又重複計算十五萬本
    金之欠款，因此取走十五萬二千七百元，僅留下三萬元，卻要求開立一萬元本票
    二十一張以代為清償死會會款」云云，然衡諸常情，告訴人乙○○簽發一萬元本
    票時，既非急於向被告丁○○借款之際，豈有可能讓被告重複計算前述十五萬元
    欠款，而再開立二十一張一萬元本票予被告丁○○，是告訴人乙○○指訴此部分
    ，亦與常情未合。
  (三)告訴人乙○○雖曾提出華南商業銀行匯款回條聯（見偵卷第七八頁），欲證明其
    向鍾國綸標取十六萬元互助會款時，被告丁○○拿走十四萬元，僅留下二萬元；
    並提出佳佳冷凍餐廚設備出貨單（見偵卷第五一頁），欲證明被告丁○○標取利
    廖梅珍互助會款後，僅給予其三萬元等情，然此等證據均屬告訴人乙○○與被告
    丁○○借貸債務發生後之結算扣抵問題，無從據以證明被告有何重利犯行。至於
    告訴人乙○○於偵查聲請傳喚之證人劉紹英、鄭月英，固均證稱：「曾聽乙○○
    講過丁○○高利貸」等語（見偵卷第九一頁），然證人劉紹英等二人並未目睹被
    告丁○○有何重利借貸行為，是證人劉紹英等二人之證詞，亦難採為對被告丁○○不利之認定。
  (四)扣案之面額為二十五萬元本票部分（見警卷第三二頁），告訴人丙○○已陳明係
    為給付予被告丁○○之會款而簽發等語（見原審卷第四七頁），又其他二紙告訴
    人丙○○所簽發面額各為二十萬元及十六萬元本票（見警卷第三二頁），被告亦
    坦認此係借款本金憑證，是前述三紙本票亦無法憑以證明被告丁○○有何重利犯
    行。
  (五)觀諸告訴人丙○○於警訊先稱「向丁○○借台幣參拾伍萬元，實際上拿到參拾萬
    ，每月利息十分、十五分不等，並規定每個月還參萬伍仟元」（見警卷第十四頁
    反面）；復稱：「向丁○○借新台幣貳拾萬元，利息是二十分計算，先扣除利息
    肆萬元，我只得拾陸萬元，過了二個月我向丁○○表示利息太重，所以在第三個
    月就以十分利計算，每月付利息貳萬；後來再借拾萬元，每月的利息十分計算是
    參萬陸仟元」（見警卷第十六頁反面），而至偵查中又稱：「前後共向她（丁○○）借三十六萬元，利息約定每月五萬元，我繳至八十九年七、八月間，即未再
    繳；每月五萬元利息，有時用現金，有時用會款清償」（見偵卷第二三頁正、反
    面），顯見告訴人丙○○對於借款數目、利息如何計算及實際出付利息究竟為三
    萬五千元，或三萬六千元，或五萬元，所陳前後不一，亦難採為對被告不利之認
    定。
五、綜上所述，公訴人起訴所憑之證據不足證明被告丁○○重利犯罪，此外，復查無
    其他積極證據足認被告丁○○確有被訴之重利犯行。是原審因而諭知被告丁○○
    無罪，經核於法尚無不當。公訴人上訴意旨雖以：「告訴人乙○○開具面額二萬
    元本票十張，僅因該會係二萬元之會，因而提供被告丁○○收執以供擔保；又被
    告所辯其將證人利廖梅珍互助會標下後，由乙○○取走十七萬二千二百元，並開
    立二十一張本票交給會首利廖梅珍，係屬不實；本件係被告利用雙方情誼及告訴
    人不懂合會會員間開立本票之利害關係，混淆告訴人借款與合會轉讓之複雜關係
    而欺罔告訴人」等語，指摘原判決不當。惟查本件依據卷附資料並無積極證據，
    足以認定被告確有如公訴意旨所陳之重利犯行，如前所述，被告丁○○被訴重利
    罪嫌無從證明成立，已臻明確，是本件上訴，為無理由，應予駁回。
六、原審被告李欽富部分，業經原審判決確定，併此敘明。
據上論結，應依刑事訴訟法第三百六十八條，判決如主文。
本案經檢察官劉文水到庭執行職務。
中    華    民    國      九十二      年      三      月     三十一   日
                              臺灣高等法院高雄分院刑事第六庭
                                  審判長法官  王憲義
                                        法官  范惠瑩
                                        法官  張意聰
右正本證明與原本無異。
不得上訴。
                                  法院書記官  王婉蓉
中    華    民    國      九十二      年      三      月    三十一    日


司法院資訊處製作；財團法人民間司法改革基金會備份。
